最高法院刑事判決　　　　　　一○○年度台上字第一二六八號
上　訴　人　劉宥成
選任辯護人　陳德峰律師
上　訴　人　高舒琦
上列上訴人等因違反毒品危害防制條例案件，不服台灣高等法院
中華民國九十九年十二月二十八日第二審更審判決（九十九年度
上更(一)字第四八八號，起訴案號：台灣板橋地方法院檢察署九十
六年度偵字第六五七八、九五五五號），提起上訴，本院判決如
下：
    主  文
原判決撤銷，發回台灣高等法院。
    理  由
本件原判決認定上訴人劉宥成、高舒琦分別有其事實欄所載販賣
及幫助販賣第一級毒品海洛因未遂犯行，因而撤銷第一審對於上
訴人等均科刑之判決，改判論劉宥成以販賣第一級毒品未遂罪，
並依刑法第五十九規定酌減其刑後，處有期徒刑九年；另論高舒
琦以幫助販賣第一級毒品未遂罪，亦依同法第五十九條規定酌減
其刑後，處有期徒刑四年，並均諭知相關之從刑；固非無見。
惟查：(一)、審理事實之法院對於被告有利及不利之證據，應一律
注意，詳為調查，綜合全案證據資料，本於經驗法則以定其取捨
，並將取捨證據及得心證之理由於判決內詳為說明。故證據雖已
調查，若尚有其他重要證據並未調查，致事實未臻明瞭者，即與
未經調查無異，如遽行判決，仍難謂無應於審判期日調查之證據
而未予調查之違法。本件檢察官起訴意旨指鄭仁宗施用毒品被警
方查獲後，供出毒品來源係向上訴人等所購，並配合警方以電話
佯稱欲向劉宥成購買海洛因新台幣七千元；劉宥成與鄭仁宗約妥
交易內容後，乃與高舒琦共同基於販賣海洛因牟利之犯意聯絡，
共同攜帶海洛因二包前往約定地點交易時為警方查獲等情；認高
舒琦與劉宥成共同涉犯毒品危害防制條例第四條第六項、第一項
之販賣第一級毒品未遂罪嫌。原判決雖以：高舒琦並未參與本件
劉宥成與鄭仁宗交易毒品之聯絡事宜，亦未實行販賣毒品之構成
要件行為，難認其就本件販賣毒品有何犯意聯絡及行為分擔。惟
其提供皮包讓劉宥成置放欲販賣予鄭仁宗之一包海洛因，而對劉
宥成販賣毒品行為施以助力，因認其所為尚不構成販賣第一級毒
品罪之共同正犯，而改論以該罪之幫助犯。惟依原判決事實之認
定，高舒琦除提供其隨身皮包予劉宥成置放欲販賣予鄭仁宗之海
洛因一包外，並與劉宥成共同搭車前往與鄭仁宗約定交易毒品之
地點（新北市新莊運動公園附近）欲行交貨取款，警方除在劉宥
成身上查獲海洛因一包外，並另在高舒琦隨身皮包內扣得海洛因
一包；且據劉宥成於民國九十六年三月十六日警詢時供稱：「那
時我與高舒琦帶這些毒品是綽號叫『小偉』的叫我拿給『阿宗』
（指鄭仁宗，下同）的男子」、「這些毒品是綽號叫『小偉』的
朋友，拿給我們要賣給綽號『阿宗』男子的」等語。於翌（十七
）日警詢時，亦作相同之供述（見九十六年度偵字第六五七八號
卷第二十六、二十九頁）。依其上開供述意旨，似謂其與高舒琦
係共同前往約定交易地點欲交付毒品予鄭仁宗。而證人鄭仁宗於
警詢時亦證稱：「（問：高舒琦與你交易毒品海洛因幾次？交易
時間、地點為何？）答：一次是他（指高舒琦）一手交錢，一手
交毒品給我的，是今年二月二十五日十五時至十六時許，在台北
縣新莊市○○路四十二號附近（新莊運動公園）交易」、「（問
：高舒琦與你交易海洛因是否知情？）答：他（指高舒琦）都知
情，因為有時候我向劉宥成購買海洛因，也是高舒琦接電話，而
他也有打我行動電話，也跟我交易賣我毒品，所以她都知道」、
「（問：警方於通訊監察發現你有販賣海洛因情事，你作何解釋
？）答：都是我們一起出錢，然後我去聯絡向劉宥成及高舒琦購
得（毒品）後，再將海洛因誰出多少錢各自拿取」等語（見同上
偵查卷第四十三至四十四頁）。嗣於檢察官偵訊時證稱：「（問
：跟他們兩個買過幾次？）答：六、七次，高舒琦拿給我兩次，
其他都是劉宥成給我的」等語（見同上偵查卷第四十三、四十四
、八十四頁）。其後於第一審審判期日又證稱：「（問：你認識
兩位被告嗎？）我認識其中一位男的被告（指劉宥成），女的（
指高舒琦）是因為跟著男的來，我看過一、兩次，女的跟男的來
談毒品的問題」、「（問：你說你只有見過高舒琦一、兩次，是
什麼情況下見到？）答：是他們（指劉宥成與高舒琦）一起過來
，有時候是被告二人一起過來跟我拿錢，他們再去拿海洛因」等
語（見一審卷第一二七、一二八頁）。若鄭仁宗所述俱屬可信，
則高舒琦對劉宥成販賣海洛因予鄭仁宗之事不僅知情，且曾參與
二次聯絡毒品交易及交付毒品事宜，而本次亦與劉宥成共同前往
約定地點欲與鄭仁宗談論毒品交易之事。參以其又將欲販賣予鄭
仁宗之海洛因放置於其皮包內，並隨同劉宥成至現場欲行交貨時
被警方查獲，則高舒琦與劉宥成之間是否具有共同販賣毒品營利
之犯意聯絡，即非無審究研求餘地。究竟鄭仁宗前揭所述是否均
屬實情？高舒琦先前有無參與販賣毒品予鄭仁宗之犯行？又高舒
琦若無共同販賣毒品之意思，為何與劉宥成同車前往本次交易毒
品地點？其原因何在？又洽商毒品交易事宜暨交貨、取款等行為
，均屬販賣毒品罪構成要件之行為，高舒琦雖未於電話中與鄭仁
宗接洽本件毒品交易事宜，但其先將欲販賣予鄭仁宗之海洛因置
放於自己隨身皮包內，並與劉宥成共同攜往交易地點交貨之行為
，能否謂其全未參與販賣毒品罪構成要件之行為？以上疑點攸關
高舒琦與劉宥成有無共同販賣海洛因之犯意聯絡及行為分擔，影
響於其犯罪型態（即共同正犯或幫助犯）之認定，猶有詳加調查
審究之必要。本院前次發回意旨對此已詳予指明（見本院九十九
年度台上字第六五五○號刑事判決發回理由第一點）。乃原判決
仍未詳加調查釐清，遽謂高舒琦僅提供其皮包予劉宥成放置欲交
易之海洛因，並未參與本件販賣毒品之犯意聯絡及行為分擔，而
論以販賣第一級毒品未遂罪之幫助犯，依首揭說明，自有應於審
判期日調查之證據而未予調查之違法。(二)、毒品危害防制條例第
十九條第一項規定：「犯第四條至第九條、第十二條、第十三條
或第十四條第一項、第二項之罪者，其供犯罪所用或因犯罪所得
之財物，均沒收之，如全部或一部不能沒收時，追徵其價額或以
其財產抵償之」。此項規定係刑法第三十八條第一項第二款、第
三款之特別規定，採義務沒收主義。亦即供犯前述各罪所用之物
，如屬犯人所有，法院即應依上開特別規定宣告沒收。是供犯前
述各罪所用之物，是否屬於犯人所有，攸關上述規定之適用，自
應詳加調查認定，並於理由內加以論敘說明，方屬適法。原判決
認定劉宥成以扣案之電子磅秤一具係劉宥成販賣本件毒品所使用
之工具，惟因劉宥成供稱該電子磅秤係其胞兄劉泳進所有，因認
不能證明係劉宥成所有，而未依上述規定將該扣案之電子磅秤一
具宣告沒收。惟證人鄭仁宗於警詢時證稱：「電子磅秤是在綽號
『哈啦』（指劉宥成）所駕駛之自用小客車內查獲，是綽號『哈
啦』及女友（指高舒琦）所有」等語（見九十六年度偵字第六五
七八號卷第四十三頁）。且劉宥成被查獲後否認販賣毒品犯行，
而扣案之電子磅秤又係供販賣毒品所使用之物，縱該電子磅秤係
其所有，其基於否認販賣毒品之立場，自不可能坦承其事。則其
辯稱該電子磅秤係其胞兄劉泳進所有，而非其所有一節，究屬實
情，抑係卸責之詞？即非無研求餘地。原審未傳訊劉泳進以究明
劉宥成前揭所辯是否屬實，僅憑其片面之辯解，遽謂不能證明該
扣案之電子磅秤係劉宥成所有，而未依前揭規定宣告沒收，其調
查證據猶嫌未盡，亦有可議。(三)、審理事實之法院，對於被告對
質、詰問之請求，雖非全無自由裁量權限，但於訴訟制度已由職
權主義改採改良式當事人進行主義後，特重當事人間法庭活動之
互為攻擊、防禦，法院自由裁量空間當受嚴格限制，倘非顯無理
由或確於訴訟進行有礙等無必要之情形外，原則上當應准許，若
不予准許，又未於判決理由內說明其不予准許之理由，即難謂無
判決理由不備之違法。劉宥成在原審之選任辯護人陳德峰律師於
原審行準備程序期日請求傳訊證人鄭仁宗到庭詰問，並具狀為相
同之聲請，以期釐清本件案情（見原審卷第六十二頁背面，第六
十七頁）。原審未傳訊該證人，亦未說明何以毋庸傳訊之理由，
依上述說明，尚嫌理由欠備。以上或為上訴意旨所指摘，或為本
院得依職權調查之事項，應認仍有撤銷原判決發回更審之原因。
據上論結，應依刑事訴訟法第三百九十七條、第四百零一條，判
決如主文。
中    華    民    國  一○○  年    三    月   十七   日
                      最高法院刑事第六庭
                          審判長法官  洪  文  章  
                                法官  王  居  財  
                                法官  郭  毓  洲  
                                法官  沈  揚  仁  
                                法官  林  秀  夫  
本件正本證明與原本無異
                                      書  記  官  
中    華    民    國  一○○  年    三    月  二十一  日
                                                      v